【裁判字號】    97,訴,910
【裁判日期】    980518
【裁判案由】    返還土地等
【裁判全文】
臺灣桃園地方法院民事判決               97年度訴字第910號
原      告  辛○○
            壬○○
            庚○○
            丁○○
            己○○原名張月英.
            戊○○
            子○○
共      同
訴訟代理人  彭國良律師
被      告  癸○○
            丙○○
            甲○
共      同
訴訟代理人  乙○○
上列當事人間請求返還土地等事件，本院於民國98年4 月20日言
詞辯論終結，判決如下：
    主      文
被告癸○○應將附圖所示編號A 之地上物拆除，將土地交還原告
辛○○、壬○○、庚○○、丁○○、己○○、戊○○。
被告丙○○應將附圖所示編號B 之地上物拆除，將土地交還原告
辛○○、壬○○、庚○○、丁○○、己○○、戊○○。
被告甲○應將附圖所示編號C 、D 之地上物拆除，將土地交還原
告子○○。
訴訟費用由被告甲○負擔十分之三，餘由被告癸○○、丙○○負
擔。
    事實及理由
壹、程序方面
一、按訴狀送達後，原告不得將原訴變更或追加他訴。但擴張或
    減縮應受判決事項之聲明者，不在此限。不變更訴訟標的，
    而補充或更正事實上或法律上之陳述者，非為訴之變更或追
    加。民事訴訟法第255 條第1 項但書第3 款、第256 條分別
    定有明文。經查：
  (一)原告起訴狀原列被告劉永「豊」、原告張月英。嗣原告於民
    國97年7 月9 日具狀聲請更正前者為劉永「豐」（見本院卷
    第24頁、25頁）；同年10月2 日具狀聲請更正後者為「己○○」（本院卷第42頁、43頁），於法並無不合，自應准許。
  (二)原告起訴聲明第1 項至第3 項原係請求：1.被告癸○○應將
    坐落桃園縣楊梅鎮○○○段73之84地號（下稱系爭73之84地
    號土地）上如起訴狀附圖所示建物（詳細位置及面積以地政
    事務所測量為準）拆除，並將前開土地交還原告辛○○、壬○○、庚○○、丁○○、己○○（原名張月英）、戊○○（
    下稱辛○○等6 人）。2.被告丙○○應將坐落於同鎮同段73
    之85地號（下稱系爭73之85地號土地）如起訴狀附圖所示建
    物（詳細位置及面積以地政事務所測量為準）拆除，將前開
    土地交還原告辛○○等六人。3.被告甲○應將坐落同鎮同段
    73之33地號（下稱系爭73之33地號土地）上建物（詳細位置
    及面積以地政事務所測量為準）拆除，將上開土地交還給原
    告子○○。嗣原告具狀變更聲明第1 項至第3 項為：1.被告
    癸○○應將坐落於系爭73之84地號土地上如本院卷第101 頁
    楊梅地政事務所之複丈成果圖（下稱附圖）所示編號A 建物
    （面積共15平方公尺）拆除，並將前開土地交還原告辛○○
    等6 人。2.被告丙○○應將坐落於系爭73之85地號土地上如
    附圖編號B 建物（面積15平方公尺）拆除，將前開土地交還
    原告辛○○等六人。3.被告甲○應將附圖所示編號C 、D 建
    物（面積共12.99 平方公尺）拆除，將前開土地交還給原告
    子○○（見本院卷第147 頁至148 頁）。
二、以上，分別核屬更正事實上之陳述，或聲明之擴張，合於上
    揭規定，自應准許。
貳、實體方面
一、原告主張：
  (一)系爭73之84地號土地（面積15平方公尺）為原告辛○○等6
    人所共有。詎被告癸○○未經原告辛○○等6 人同意，將其
    所有坐落桃園縣楊梅鎮（下稱楊梅鎮○○○○段73之15、73
    之22、73之67地號土地上之347 建號建物【門牌號碼：楊梅
    鎮○○○路○ 段158 巷20號（下稱系爭20號房屋）】越界建
    築而無權占有於原告辛○○等6 人所共有系爭73之84地號土
    地上如附圖所示編號A 部分，其占用面積為15平方公尺。
  (二)系爭73之85地號土地（面積15平方公尺）為原告辛○○等6
    人所共有。詎被告丙○○未得原告辛○○等6 人同意，將其
    所有坐落於桃園縣楊梅鎮○○○段73之16、73之23地號土地
    上之84建號建物（門牌號碼：同上楊梅鎮○○路巷33之1 號
    ，下稱系爭33之1 號房屋）越界建築而無權占有原告辛○○
    等6 人所共有之系爭73之85地號土地上如附圖所示編號B 部
    分，占用面積為15平方公尺。
  (三)系爭73之33地號土地（面積為95平方公尺）為原告子○○所
    有。詎被告甲○未得原告子○○同意，將其所有坐落楊梅鎮
    ○○○段73之17、73之18、73之24、73之25地號土地上之92
    建號建物【門牌號碼：同上楊梅鎮○○路巷16號（下稱系爭
    16號房屋）】越界建築而無權占有原告鍾賜福所有系爭73之
    33地號土地如附圖所示編號C 部分面積10.12 平方公尺及D
    部分面積2.87平方公尺（合計12.99 平方公尺）。
  (四)被告雖抗辯原告請求拆屋還地為權利濫用云云，惟被告無權
    占用原告土地，因此，被告所有建物固因而有相等面積須遭
    拆除，但此乃無權占用他人土地者，於所有權人依法主張權
    利時所應容忍之當然結果，不論從權利本質、經濟目的、社
    會觀念而言，原告之請求皆屬權利之正當行使，尚未逾越必
    要範圍，並無一方所得利益與他方所受損失顯不相當，或原
    告行使權利係以損害被告為主要目的之情形存在。退步言，
    原告請求被告拆除者，係其房屋後段一小部分，另被告之鄰
    居占用原告辛○○之土地，亦已拆屋還地，並無不能拆除或
    影響房屋結構安全之情形，被告應先舉證證明原告拆除被告
    房屋增建之後段（即無權占用部分），將會影響房屋整體結
    構安全，導致房屋倒塌，始得抗辯權利濫用。
  (五)原告前向楊梅鎮調解委員會申請調解未果，本於民法第767
    條物上請求權訴請被告拆屋還地等語。爰聲明：1.被告癸○○應將坐落於系爭73之84地號土地附圖編號A 部分面積共15
    平方公尺拆除，將前開土地交還原告辛○○等6 人。2.被告
    丙○○應將坐落系爭73之85地號上建物如附圖編號B 部分面
    積共15平方公尺拆除，將前開土地交還原告辛○○等6 人。
    3.被告甲○應將坐落系爭73之33地號上建物如附圖編號C 、
    D 部分面積共12.99 平方公尺拆除，將前開土地交還給原告
    子○○。
二、被告則以下列情詞置辯：
  (一)被告癸○○於72年12月23日以買賣之原因登記為系爭20號房
    屋所有權人，被告丙○○於76年2 月25日以買賣之原因登記
    為系爭33之1 號房屋所有權人，嗣後均無加長改建；另被告
    甲○所有系爭16號房屋係於64年1 月31日建築完成，建築前
    已向楊梅地政事務所申請鑑界，因善意信賴該次測量結果而
    建屋使用。上開被告均善意信賴楊梅地政事務所專業測量結
    果而施工及購買已建好之房屋，皆無越界之故意。
  (二)系爭73之84、73之85、73之33地號土地公告現值為每平方公
    尺新台幣（下同）1 萬5 千元，市價約為每坪5 萬元，原告
    因本件權利行使所能獲得利益，依公告現值核計約為15萬元
    ，依市價核計約為50萬元，如依原告主張拆除地上物，將因
    拆除樑柱及牆壁影響上開各房屋結構，經被告委請專業技師
    鑑估拆除後回復原狀至少需花費400 萬元，所受損失顯大於
    原告因此所能獲得之利益。另被告占用部分，對原告使用土
    地無實益，亦未造成不利益，原告請求被告拆屋還地顯係權
    利濫用。
  (三)原告之請求權已罹15年時效。另原告（或其前手）早已知悉
    被告各自所有系爭20號、33之1 號、16號房屋越界建築未即
    時異議，依民法第796 條規定，原告不得再請求被告拆屋還
    地。又附圖所示各被告房屋占用各原告之土地面積遠高於各
    該房屋實際占用面積等語。
  (四)並答辯聲明：原告之訴駁回。
三、本院判斷
  (一)系爭73之84、73之85地號土地為原告辛○○等6 人所共有，
    系爭73之33地號土地為原告子○○所有；被告癸○○所有系
    爭20號房屋越界建築占用原告辛○○等6 人所共有系爭73之
    84地號土地如附圖所示編號A 部分。被告丙○○所有系爭33
    之1 號房屋越界建築占用原告辛○○等6 人所共有系爭73
    之85地號土地如附圖所示編號B 部分。被告甲○所有系爭16
    號房屋越界而占用原告鍾賜福所有系爭73之33地號土地如附
    圖所示編號C 、D 部分，上開各該建物占用原告土地面積詳
    如附表，有建物登記謄本影本在卷可按（見本院卷第73頁、
    76頁、79頁），經本院會同原告及被告丙○○暨桃園縣楊梅
    地政事務所測量人員於97年11月21日履勘現場鑑測無訛，並
    製有勘驗測量筆錄及土地複丈成果圖（即系爭附圖）附卷可
    憑（見本院卷第96頁至101 頁），堪信原告上開主張為真正
    。至被告雖抗辯附圖所示之占用面積有誤云云，惟未舉證以
    實其說，所辯殊無可採。
  (二)原告復主張被告所有上開各房屋無權占有原告所有如附圖所
    示系爭73之84、73之85、73之33地號土地，應拆屋還地等語
    ，被告並不爭執渠等各自所有系爭20號、33之1 號、16號房
    屋越界建築分別占用系爭73之84、73之85、73之33地號土地
    ，惟以前揭情詞置辯，是本件應予審究者，厥為：
  １被告以民法第796 條抗辯，有無理由？
    按民法第796 條規定，所謂土地所有人建築房屋逾越疆界者
    ，鄰地所有人如知其越界，而不即提出異議，不得請求移去
    或變更其建築物，係指鄰地所有人於土地被越界建築當時明
    知而不即時反對，不得於事後請求拆除建築物而言，最高法
    院81年度台上字第938 號判決要旨可資參照。又主張鄰地所
    有人知其越界而不即提出異議者，應就此項事實負舉證之責
    ，最高法院45年台上字第931 號判例闡釋明確。被告雖抗辯
    原告早已知悉被告（或其前手）各該所有系爭20號、33之1
    號、16號房屋越界建築未即時異議，依民法第796 條規定，
    原告不得再請求被告拆屋還地云云。惟查，被告就原告明知
    上揭房屋越界建築不即提出異議之事實，迄本件言詞辯論終
    結前，並未舉證以實其說，依上說明，被告此部分抗辯，委
    無足採。
  ２原告請求被告拆屋還地，有無權利濫用情形？
  1.次按，權利之行使，不得違反公共利益，或以損害他人為主
    要目的，民法第148 條第1 項定有明文。又權利之行使，是
    否以損害他人為主要目的，應就權利人因權利行使所能取得
    之利益，與他人及國家社會因其權利行使所受之損失，比較
    衡量以定之。倘其權利之行使，自己所得利益極少而他人及
    國家社會所受之損失甚大者，非不得視為以損害他人為主要
    目的，此乃權利社會化之基本內涵所必然之解釋（最高法院
    71年台上字第737 號判例及83年度台上字第2348號判決要旨
    參照）。又當事人主張有利於己之事實，應負舉證之責，民
    事訴訟法第277 條第1 項規定甚明。
  2.被告雖抗辯原告請求拆屋還地所能獲之利益，依土地每平方
    公尺之公告現值核計約為1 萬5 千元，依市價計約5 萬元。
    如准其拆除各地上物，勢將影響房屋結構，經被告委請專業
    技師鑑估拆除後回復原狀至少需花費400 萬元，所受損失顯
    大於原告所能獲得之利益；且被告占用部分，對原告使用土
    地並未造成不利益，原告請求被告拆屋還地顯係權利濫用云
    云，此為原告所否認。經查：
  (1)迄本件言詞辯論終結前，被告從未提出其所稱「專業技師之
    鑑估報告」證明其所有各該房屋占用原告土地部分之拆除，
    將影響各房屋結構安全；且本院於審理中經闡明並詢問：「
    （是否要鑑定如拆除系爭房屋是否會影響房屋結構安全）被
    告共同訴訟代理人答：不要鑑定」等語明確（見本院卷第13
    6 頁）；是被告既未舉證以實其說，此部分抗辯，即無足取
    。
  (2)被告癸○○所有系爭20號房屋係於69年5 月22日建築完成，
    為加強磚造2 層房屋，屋齡已近30年，該房屋占用系爭73之
    84地號土地面積為15平方公尺，該土地每平方公尺公告現值
    為1 萬5,000 元，經核計其占用該土地之利益，依公告現值
    計為22萬5,000 元（計算式：1 萬5,000 元×15㎡＝22萬5,
    000 元）；另被告丙○○所有系爭33之1 號房屋係於61年10
    月10日建築完成，為磚造1 層房屋，其屋齡已有30餘年，該
    房屋占用系爭73之85地號土地面積為15平方公尺，該土地每
    平方公尺公告現值亦為1 萬5,000 元，被告何環娥因占用該
    土地所獲利益以公告現值計亦為22萬5,000 元；被告甲○所
    有系爭16號房屋係於64年1 月31日建築完成，為加強磚造1
    層房屋，其屋齡已有30餘年，其占用系爭73之33地號土地面
    積合計為12.99 平方公尺，被告甲○因占用該土地可獲利益
    為19萬4,850 元（計算式：1 萬5,000 元×12.99 ㎡＝19萬
    4,85 0元），有建物登記謄本、勘驗測量筆錄及系爭附圖附
    卷可憑（分別見本院卷第71頁至第79頁，第96頁至101 頁）
    。被告既並未舉證證明其所有各該房屋占用原告土地部分之
    現值高於原告被占用土地之公告現值，殊難認原告取回其遭
    占有各該土地，所獲利益極少，而原告所受損害極大。從而
    ，原告依民法第767 條物上請求權之規定，請求被告拆屋還
    地，於法有據。被告抗辯原告請求拆屋還地係權利濫用云云
    ，殊無足採。
  (三)原告之請求權有無民法第125 條消滅時效規定之適用？
  1.末按，所有人對於無權占有或侵奪其所有物者，得請求返還
    之。對於妨害其所有權者，得請求除去之，民法第767 條前
    段、中段定有明文。又已登記不動產所有人之回復請求權及
    除去妨害請求權，均無民法第125 條消滅時效規定之適用，
    業經司法院大法官會議分別著有釋字第107 號、第164 號解
    釋在案。
  2.被告又抗辯原告請求權已罹15年時效云云。惟查，原告辛○○等6 人所共有系爭73之84、73之85地號土地及原告子○○
    所有系爭73之33地號土地，均屬已登記之不動產，有土地登
    記謄本在卷可按（見本院卷第11頁至第15頁），揆諸解釋意
    旨，原告就上開土地之回復請求權及除去妨害請求權，並無
    民法消滅時效規定之適用，被告執此抗辯，亦無足取。
  (四)綜上，被告前揭抗辯均非可採，被告癸○○、丙○○、甲○
    復不能證明其等分別占用系爭73之84、73之85、73之33地號
    土地如附圖所示A 、B 及C 、D 部分有何正當權源，原告本
    於民法第767 條規定請求被告拆屋還地，洵屬有據，應予准
    許。
  (五)又民法物權編已於98年1 月23日修正第796 條，並增訂796
    條之1 規定，惟上開新修正規定自同年7 月23日始行生效，
    於本件尚不適用，併予敘明。
五、從而，原告依民法第767 條之規定，請求判決如主文第1 項
    至第3 項所示，為有理由，應予准許。
六、本件事證已臻明確，兩造其餘攻擊防禦方法及舉證，核與判
    決結果無影響，爰不一一論述，併此敘明。
七、據上論結，本件原告之訴為有理由，依民事訴訟法第78條、
    第85條第1 項但書，判決如主文。
中    華    民    國    98    年    5    月     18    日
                  民事第二庭        法  官  張金柱
附圖：即本院卷101頁楊梅地政事務所之複丈成果圖。
附表一：
┌───┬───┬─────────┬──────┬───────────┬───┐
│地上物│被告  │占用地號          │所有權人    │占用面積              │備註  │
│編號  │      │                  │            │                      │      │
├───┼───┼─────────┼──────┼───────────┼───┤
│A     │癸○○│桃園縣楊梅鎮二重溪│辛○○、張紹│15平方公尺            │見附圖│
│      │      │段73之84地號      │鎮、庚○○、│                      │      │
│      │      │                  │丁○○、張可│                      │      │
│      │      │                  │筠、戊○○  │                      │      │
├───┼───┼─────────┼──────┼───────────┼───┤
│B     │丙○○│同上地段73之85地號│同上        │15平方公尺            │同上  │
├───┼───┼─────────┼──────┼───────────┼───┤
│C、D  │甲○  │同上地段73之33地號│鍾賜福      │C 部分為10.12 平方公尺│同上  │
│      │      │                  │            │，D 部分為2.87平方公尺│      │
│      │      │                  │            │，合計為12.99 平方公尺│      │
└───┴───┴─────────┴──────┴───────────┴───┘
如對本判決上訴，須於判決送達後20日內向本院提出上訴狀
以上正本證明與原本無異。
中    華    民    國    98    年    5    月     18    日
                                     書記官  陳美宜

司法院資訊處製作；財團法人民間司法改革基金會備份。
